【裁判字號】    90,台上,7215
【裁判日期】    901128
【裁判案由】    偽造有價證券
【裁判全文】
最高法院刑事判決                                九十年度台上字第七二一五號
    上訴人  百諺譽企業有限公司
    代表人  黃秀灼
    代理人  曾柏暠律師
    被  告  甲○○
右上訴人因自訴被告偽造有價證券案件，不服台灣高等法院台南分院中華民國九十年
五月二十五日第二審更審判決（八十九年度上更(一)字第五九二號，自訴案號：台灣台
南地方法院八十五年度自字第五二一號），提起上訴，本院判決如左：
    主  文
上訴駁回。
    理  由
按刑事訴訟法第三百七十七條規定，上訴於第三審法院，非以判決違背法令為理由，
不得為之。是提起第三審上訴，應以原判決違背法令為理由，係屬法定要件。如果上
訴理由狀並未依據卷內訴訟資料，具體指摘原判決不適用何種法則或如何適用不當，
或所指摘原判決違法情事，顯與法律規定得為第三審上訴理由之違法情形，不相適合
時，均應認其上訴為違背法律上之程式，予以駁回。本件上訴人百諺譽企業有限公司
上訴意旨略稱：(一)、本件新台幣（下同）三千萬元抵押借款之債務人及義務人僅有土
地所有人林昭武等五人，此有抵押權設定契約書、他項權利證明書及土地登記簿謄本
等資料可稽，足見上訴人並非借款人。被告係土地代書，應知倘上訴人為共同借款債
務人，仍可為抵押物擔保之債務人，惟抵押權設定契約書上並未列上訴人為債務人，
足證上訴人非本件借款之共同借款人，原判決竟認上訴人為借款人，有認事不依證據
之違法。(二)、被告既辯稱上訴人與林昭武等五名地主向其借款時除共同簽發本票外，
並共同出具借據及收據交其收執，但被告一再諉稱借據及收據已遺失，而無法提出，
但此重要文件，被告理應慎重保管，所稱遺失云云，難予採信，其不願提出，乃因其
上無上訴人及負責人黃秀灼之印章，對被告不利。被告嗣後提出蓋有上訴人及負責人
印章之收據及借據，雖經鑑定結果，其上印文與系爭本票上印文相同，但此可能為被
告事後以電腦刻印方式偽刻印章後所蓋，故有另行鑑定之必要，原審未依職權另送其
他機關鑑定，有未盡調查能事之違法。(三)、被告所辯及證人余月容所證前後矛盾不一
，不足採信，原判決對不利被告之事證，置之不採，且未說明何以不採之理由，逕為
被告無罪之判決，有採證不當及理由不備之違法等語。
惟查證據之取捨、證據證明力之判斷及事實有無之認定，為事實審法院之職權，苟其
取捨判斷與認定，並不違背論理法則及經驗法則，即不容任意指為違法，而執為第三
審適法之上訴理由。本件原判決以被告甲○○始終否認有上訴人所指之偽造有價證券
犯行，並辯稱：三千萬元借款係林昭武等五人與上訴人共同借用，原判決附表一編號
一三四號本票上之上訴人及其代表人印文係其代表人黃秀灼拿印章供伊蓋用，並非盜
蓋等語。而經查林昭武等五名地主提供其土地設定抵押向被告借三千萬元供上訴人週
轉等情，業據證人陳玫青、黃涂巧津、陳振三結證在卷，並為上訴人所是認，該三千
萬元確有匯入上訴人之銀行帳戶，亦據黃秀灼供明，借款利息係由上訴人支付，亦經
證人陳玫青、陳振三證述無訛，又三千萬元借款係分七次交付，最後一筆二百萬元係
由上訴人簽發同額支票交付被告供作擔保，亦為上訴人所自承。抵押土地上所建房屋
為上訴人所建，抵押權設定契約書其他約定事項第一條載明：「債務人承認本件抵押
物之土地上所有未辦保存登記之建築物及建築物內裝潢、其他設施均包括在本件抵押
物之內。」等文句，足見已將上訴人所有之建物預列入抵押權設定範圍。上訴人借款
擔保用之二百萬元支票及黃秀灼簽發供清償借款之七張支票退票後，雙方協議由黃秀
灼代表上訴人簽發上訴人為發票人之二張本票換回退票之支票，有協議書、本票、支
票及退票理由單影本在卷足憑。綜上各情，足認上訴人為本件借款之實際借款人，林
昭武等五名地主係出名借款人，則上訴人代表人黃秀灼於借款時，應被告之要求，在
系爭三張借款用本票上蓋上上訴人及其代表人之印章，或授權被告加蓋，在情理上即
非無可能。上訴人分七次借款時，簽發七張收據及借據，其中與系爭三張本票相關之
第一、三、四次借款之收據、借據各三張上之上訴人及代表人黃秀灼印文與系爭三張
本票上之印文，經內政部警政署刑事警察局鑑定結果，印文均相同，足證本票上印文
為真正。上訴人雖指訴被告係利用黃秀灼於八十四年十二月二十七日辦理三千五百萬
元抵押權設定手續時，盜蓋上訴人及黃秀灼之印章於系爭本票上，偽造上訴人為共同
發票人云云。惟此為被告所堅決否認，且如黃秀灼所指被告在隔桌盜蓋印章，其未看
到云云屬實，則被告顯有充裕時間及機會可將印章蓋於其執有之六張本票上，豈有僅
蓋在系爭三張本票上之理。又證人即被告之受僱人于月容於第一審證稱：當天黃秀灼
將印章交付伊蓋於抵押權設定書類，被告未接觸上訴人之印章，當時黃秀灼一直在場
目睹等語，核與被告所辯相符，益證被告所辯未盜蓋上訴人及黃秀灼之印章等情，足
堪採信。此外，復查無其他積極證據足資證明被告確有盜蓋印章偽造本票犯行，因認
不能證明被告犯罪，而維持第一審諭知被告無罪之判決，駁回上訴人在第二審之上訴
，已於判決內詳予論述其理由。查原判決已明認定上訴人為本件三千萬元之實際借
款人之理由，而抵押權設定契約書上增列上訴人為債務人，於債權之擔保並無實益，
故尚難執此認上訴人未列為債務人即非實際借款人，上訴意旨謂依抵押權設定契約書
未列上訴人為債務人之情事，足證上訴人非實際借款人云云，指摘原判決採證認事違
背法令，乃對原審依憑證據認定事實之職權行使，所為之任意指摘，自非適法之第三
審上訴理由。上訴人於原審並未爭執被告提出之上訴人出具之收據、借據上關於上訴
人及黃秀灼印文係屬偽造，原審自無就該印文送請鑑定其真偽之必要，上訴意旨謂原
審未鑑定該印文之真偽，有未盡調查能事之違法云云，亦非合法之第三審上訴理由。
證人、告訴人或被告之陳述有部分前後不符，或相互間有所歧異時，究竟何者為可採
，法院仍得本其自由心證予以斟酌，非謂一有不符或矛盾，即應認其全部均為不可採
信。又採信同一證人之部分供述時，當然排除其他不同部分之供詞，此為法院取捨證
據法理上之當然結果，縱未於判決理由內說明捨棄他部分證言之理由，於判決本旨亦
無影響，此與判決理由不備尚有未合。上訴意旨以被告及證人余月容所述前後矛盾不
一，原判決採信有利被告部分之供述，未說明不利被告部分何以不足採信之理由，有
採證不當及理由不備之違背法令云云，乃對原審採證職權之合法行使之任意指摘，亦
非合法之上訴理由。是上訴意旨所指摘原判決關於偽造有價證券部分之違法情事，衡
以前開說明，顯屬違背法律上之程式，應予駁回。又被告被訴盜用印章部分，屬刑事
訴訟法第三百七十六條第一款不得上訴第三審法院之案件，上訴人竟提起上訴，亦應
予駁回。
據上論結，應依刑事訴訟法第三百九十五條前段，判決如主文。
中      華      民      國     九十     年     十一     月    二十八    日
                              最高法院刑事第八庭
                                  審判長法官  張  信  雄
                                        法官  賴  忠  星
                                        法官  張  清  埤
                                        法官  呂  永  福
                                        法官  張  淳  淙
      右正本證明與原本無異
                                              書  記  官
中      華      民      國     九十     年     十二     月      五      日


司法院資訊處製作；財團法人民間司法改革基金會備份。
